【裁判字號】    98,易,3031
【裁判日期】    990902
【裁判案由】    竊盜
【裁判全文】
臺灣臺中地方法院刑事判決              98年度易字第3031號
公  訴  人  臺灣臺中地方法院檢察署檢察官
被      告  甲○○
上列被告因竊盜案件，經檢察官提起公訴（98年度偵緝字第591
號），本院判決如下：
    主    文
甲○○無罪。
    理    由
壹、程序方面：
    按被告以外之人於審判外之言詞或書面陳述，除法律有規定
    者外，不得作為證據，刑事訴訟法第159條第1項定有明文，
    此乃傳聞證據之排除法則。又傳聞法則之重要理論依據，在
    於傳聞證據未經當事人之反對詰問予以核實，乃予排斥，惟
    若當事人已放棄對原供述人之反對詰問權，於法院審判時表
    明同意該等傳聞證據可作為證據，基於證據資料愈豐富，愈
    有助於真實發現之理念，並貫徹刑事訴訟法修法加重當事人
    進行主義之精神，確認當事人對於證據能力有處分權之制度
    ，傳聞證據經當事人同意作為證據，法院認為適當者，亦得
    為證據。另當事人於調查證據時，對於傳聞證據表示「沒有
    意見」、「對於證據調查無意見」，而未於言詞辯論終結前
    聲明異議，應視為已有將該等傳聞證據採為證據之同意，此
    刑事訴訟法第159條之5定有明文。查本案所引之下列證據，
    均據被告甲○○對證據能力表示「沒有意見」，亦未於本案
    言詞辯論終結前聲明異議，則本院審酌該等證據並無違法取
    證或證明力顯然過低之情事，均得採為證據。
貳、實體方面：
一、公訴意旨略以：被告甲○○意圖為自己不法之所有，於民國
    97年9月初至同年9月15日前某日，至被害人丙○○位在臺中
    市○區○○里○○鄰○○路59巷65弄5 號之住處，利用丙○○
    出國之際，以不詳工具，剪斷鐵窗破壞安全設備後，侵入被
    害人丙○○之上址住處，竊取被害人丙○○之子放在2 樓房
    間臥室之魔戒道具模型3組、木雕1件得逞。嗣被害人丙○○
    於97年9月15日下午4時30分許，返回住處後，發現其住宅遭
    竊，旋即報警在被害人丙○○之子位於上址2 樓房間之木質
    化妝台抽屜下方門板上，採得1 枚指紋，經比對之結果，與
    被告之右食指指紋相符，進而查獲上情，因認被告涉有刑法
    第321條第1項第2款之加重竊盜罪嫌云云。
二、按犯罪事實應依證據認定之，無證據不得認定犯罪事實；又
    不能證明被告犯罪者，應諭知無罪之判決，刑事訴訟法第15
    4條第2項、第301條第1項分別定有明文；且認定不利於被告
    之事實，須依積極證據，苟積極證據不足為不利於被告事實
    之認定時，即應為有利於被告之認定，更不必有何有利之證
    據，亦有最高法院30年上字第816 號判例可資參照；並認定
    犯罪事實所憑之證據，雖不以直接證據為限，間接證據亦包
    括在內；然而無論直接或間接證據，其為訴訟上之證明，須
    於通常一般之人均不致有所懷疑，而得確信其為真實之程度
    者，始得據為有罪之認定，倘其證明尚未達到此一程度，而
    有合理之懷疑存在時，基於無罪推定之原則，即應為無罪之
    判決，最高法院76年臺上字第4986號判例可資參照。
三、本件公訴人認被告甲○○涉犯刑法第321 條第1項第2款之加
    重竊盜罪嫌，無非以證人即被害人周玉蘭之指述、內政部警
    政署刑事警察局97年9 月29日刑紋字第0970145132號鑑定書
    、臺中市警察局第三分局現場勘查報告及現場照片10張、臺
    中市警察局第三分局98年7 月14日中分三偵字第0980017155
    號函文等為主要論據。訊據被告堅詞否認有何上開竊盜犯行
    ，辯稱：伊並未去過被害人住處，但是過去曾經從事過木工
    ，經營過工廠，並且有製作過被害人家中同款型之木質化妝
    台，可能是有觸摸到該化妝台之抽屜下方門板，因此留下指
    紋等語。經查：
  (一)被害人周玉蘭之子所有之魔戒道具模型3組、木雕1件等物，
    於97年9月初至同年9月15日前某日，在其位於臺中市○區○○里○○鄰○○路59巷65弄5 號住處內失竊等情，迭據證人即
    被害人周玉蘭於警詢時、偵查中及本院審理時指訴明確，詳
    述如下：
  (1)證人即被害人周玉蘭於偵查中證稱：伊當時出國1 個多月，
    從97年8 月初就出國，該住處沒有其他人居住，只有伊兒子
    偶爾回去，伊鄰居說伊回國前一週，有發現伊住處門是開的
    ，所以應該是伊回國前一週遭竊，另外伊有請里長去調監視
    錄影帶，但是里長說超過6 天就沒有畫面等語（見偵查卷第
    26頁）。
  (2)證人即被害人周玉蘭於本院審理時具結證稱：伊當時是97年
    8月底出國至97年9月15日回國，回來之後，其住處之鐵窗已
    經被剪斷了，伊鄰居說已經看到住處的門被打開很多天，大
    概是伊回國前一個星期內某日遭竊，伊出國這段時間沒有其
    他家人回來住，伊不認識在庭之被告等語（見本院卷第28、
    28反面頁）。
  (3)觀諸證人即被害人周玉蘭上開陳述，可知其所有上開財物係
    於97年9月初至同年9月15日前之某日時遭竊，且其未目睹上
    開住處內財物遭竊之情形。則證人即被害人周玉蘭既未目睹
    上開住處內財物遭竊情形，即其所有上開物品究係何人於何
    日行竊？一次或分次、一人或數人行竊？均非證人周玉蘭所
    親見，自難僅憑證人周玉蘭之陳述，遽為不利於被告之認定
    。
  (二)本件案發現場，即臺中市○區○○里○○鄰○○路59巷65弄5
    號2 樓被害人周玉蘭兒子房間內，固經勘查現場之警員乙○
    於97年9月15日下午5時20分許，在該房間內之化妝台抽屜下
    方門板採得指紋1 枚，經送驗比對後，與內政部警政署刑事
    警察局檔存之被告甲○○指紋卡中右手食指指紋紋線相符，
    並經本院送法務部調查局再次鑑定，亦為相同結果，此有內
    政部警政署刑事警察局97年9月29日刑紋字第0970301046 號
    鑑驗書、法務部調查局99年1月15日調科貳字第09900017870
    號鑑定書各1 份在卷可稽，可知該化妝台確實留有被告之中
    右手食指指紋1枚。惟該化妝台留有被告指紋1枚之原因有多
    端，非僅被告侵入上開被害人周玉蘭住宅行竊一端，或係被
    告曾於被害人周玉蘭購得前之其他不詳時、地接觸過該化妝
    台？或係該化妝台確係被告所製造？自無從逕指係因被告侵
    入上開被害人周玉蘭住宅行竊致在該化妝台留有被告指紋1
    枚；況指紋遺留檢體時效之因素有四，即：個體因素：即
    指遺留指紋之個體，其手指分泌汗液之情況及其成分，除了
    個體生理新陳代謝之差異外，外在環境溫度、相對濕度、運
    動個體之情緒性影響等均影響指紋殘留物量與質之不同。
    遺留物面本身之性質：即指潛伏指紋遺留所在之物體，其材
    質及吸附性質可以影響指紋遺留之時間。外在保存之環境
    條件：指證物保存之環境條件，如溫、濕度、隱密、空氣流
    通或曝曬於日光下、雨水之沖刷或人為之擦拭等均可能影響
    。技術人員採用之技術是否得當：不同性質檢體及指紋之
    特質，其處理方式互異，處理方式不當，亦可能無法使指紋
    顯現，此經內政部警政署刑事警察局函復明確，有該局99年
    4月26日刑紋字第0990053519號函1紙在卷可稽（見本院卷第
    97、97頁反面），可知影響檢體上採得遺留指紋之因素亦有
    多端，自難僅憑上開化妝台留有被告指紋一節，遽指被告侵
    入上開被害人周玉蘭住宅行竊。至證人即被害人周玉蘭於偵
    查中及本院審理時固證稱：上開化妝台是伊兒子95年結婚時
    所購入，遭竊住處平常是伊婆婆跟兒子住，但大部分時間都
    只有伊住在哪裡，因為伊婆婆會住在伊大伯那裡，伊兒子因
    為工作關係，平常住在新竹等語（見偵查卷第26、27頁、本
    院卷第31頁），可知被害人兒子平常鮮少住在該處，上開化
    妝台自鮮少有人碰觸，自亦鮮少有人為之擦拭，惟指紋遺留
    檢體時效之因素有多項，「人為擦拭」屬外在保存之環境條
    件，僅其中一項因素，已詳見前述，證人周玉蘭此部分陳述
    ，亦難逕為不利於被告之認定。
  (三)本件被告辯稱伊過去曾經從事過木工，經營過工廠，並且有
    製作過被害人家中同型之木質化妝台，可能是有觸摸到該化
    妝台之抽屜下方門板，因此留下指紋一節，業據被告提出其
    當時從事木材傢俱製作時之相關帳冊、廠商名片等資料，亦
    提出當時其曾承作該化妝台之商品照片附卷可稽，而本院就
    被告所提出其承作之化妝台商品照片，與本件卷附之被害人
    住處內採集到指紋之化妝台照片，加以比對結果，兩者除化
    妝台側邊花紋線條有所不同外，其餘如化妝台大小、類型、
    樣式等部分均屬同一型式之化妝台，此觀諸上開照片自明；
    又衡諸一般常情，木材傢俱承作商製作同一型式傢俱時，原
    會因為成本、顧客需求等等因素之考量，致傢俱成品會有些
    微細節之變化，即會製作同型但不同款之傢俱，是被告所提
    出其施作過之化妝台，與被害人住處房間內所購置之化妝台
    ，兩者應屬同型不同款之化妝台，堪認被告確實曾製作過與
    本件案發現場房間內同型不同款之化妝台，則被告辯稱伊有
    製作過被害人家中同型之木質化妝台，可能是有觸摸到該化
    妝台之抽屜下方門板，因此留下指紋等語，尚非無據，由此
    可知，本件案發現場化妝台留有被告指紋之原因，無法全然
    排除該化妝台係被告所製造之可能性。至被害人家屬供陳其
    住處內前揭化妝台係經由建昌傢俱行所購置一節，經本院傳
    喚建昌傢俱行負責人丁○○到庭作證，並提示案發現場化妝
    台照片後，證人丁○○證稱：伊之前有販賣過本案竊盜現場
    款式之化妝台，伊經營傢俱行已經32年，傢俱來源沒有向固
    定之傢俱商購買，是這個化妝台是向什麼人購買，因為時間
    太久，伊已經忘記了等語（見本院卷第127、127頁反面頁）
    ，可知證人丁○○已因時隔日久致無法記憶本件案發現場之
    化妝台是否其向被告所購置而轉賣予被害人，證人丁○○所
    述，自難執為有利或不利於被告之認定，附此敘明。
  (四)末查本案經臺中市警察局第三分局警員於97年9 月15日至被
    害人上開住處進行現場勘察，就可能遭行竊者觸摸之木窗戶
    、門板、桌面、門把等光滑物件，經施以粉末法採獲指紋2
    枚，分別於該住處2 樓兒子房間內化妝台抽屜下方門板上及
    該住處父母房間內五斗櫃上採獲可疑指紋各1 枚外，其餘沒
    有採集到其他任何指紋，且經檢視現場後亦未發現可資比對
    之生物跡證、足跡及鞋印，而採得之上開指紋，其中在該處
    父母房間內五斗櫃上之指紋1 枚，係被害人周玉蘭之左拇指
    指紋，此有經臺中市警察局第三分局現場勘察報告1 份、現
    場採證照片12張在卷可證，可見本案行竊之人甚為小心謹慎
    ，避免留下任何指紋、腳印等跡證，衡情豈可能於翻動被害
    人住處內化妝台抽屜下方門板時留下1 枚指紋痕跡？實難遽
    認上開化妝台抽屜下方門板所採得之指紋係本案行竊者所遺
    留。
  (五)至本件到庭實施公訴之檢察官於本院審理時論告略稱：本件
    犯罪事實發生於97年9 月間，經檢察官及法官到現場回勘的
    時候，已相隔1 年之久，之前所採集之指紋就已經有模糊缺
    損的狀態；且被害人表示該化妝台係在95年間其兒子結婚時
    購買的，所以上面的指紋，不可能是被告之前製作時所留下
    的，因為已經事隔2 年，期間經過搬運、儲存，指紋缺損的
    情形只會更為嚴重，而案發後員警採證的指紋極為清晰，可
    見是案發當時所留下的，故推論被告所遺留於該化妝台之指
    紋非永久指紋云云。惟查本院於99年3 月26日會同檢察官、
    警員至被害人前揭住處內勘驗該化妝台抽屜下方門板部分，
    是否仍得採集到被告指紋一事，勘驗結果為：(1)本案經採集
    人員拍照上開化妝台抽屜下方門板後，直接採集到指紋1 枚
    ，採集處與上次勘驗所採集到指紋之處相符，惟該指紋有左
    下角部分缺損；(2)本案採集人員以乾衛生紙擦拭上開化妝台
    抽屜下方之門板後，有缺損之指紋1 枚；(3)本案採集人員以
    濕衛生紙擦拭上開化妝台抽屜下方門板後，有缺損之指紋1
    枚，此有勘驗筆錄1 份在卷可證（見本院卷第78至80頁），
    復經臺中市警察局第三分局警員就當日勘驗結果，分析研判
    該該化妝台材質係以噴漆方式塗裝，以粉末法之銀粉施作後
    可被該化妝台木板材質吸收，故97年施粉採集之指紋，已被
    害人擦拭過後，但仍有殘餘銀粉附著等情，有臺中市警察局
    第三分局現場勘察報告1 份在卷可憑（見本院卷第87頁），
    是被告所遺留於該化妝台抽屜下方門板之指紋部分係經由擦
    拭、碰觸、搬運而會模糊缺損脫落無誤，惟本院於99年3 月
    26日勘驗時，縱仍能於該化妝台同一處採集到被告之指紋，
    而且該指紋有左下角部分已有缺損，亦僅能證明該指紋非永
    久性指紋，尚無法依此而排除被告於案發之前有事先碰觸留
    下指紋之可能性。且被害人兒子平常既鮮少住在該住處，該
    兒子房間內化妝台亦應鮮少有人碰觸，已如前述，案發過後
    是否有擦拭過該化妝台亦無法確認，是縱因該化妝櫃木板材
    質因素，致使第一次採集指紋以粉末法之銀粉施作後被該化
    妝櫃木板材質吸收，故本院99年3 月26日現場勘驗時，被告
    前揭所遺留於化妝台抽屜下方門板上指紋因有殘餘銀粉附著
    仍能採集，然論理上仍不足以排除被告於案發之前有事先碰
    觸留下指紋之可能性，附此敘明。
  (六)末按被告在被判罪確定之前應被推定為無罪，及被告並無自
    證無罪義務，此均為刑事訴訟之基本原則，縱認被告所辯上
    情不足採信，基於刑事訴訟法第154條第2項立法及修法理由
    所揭櫫之無罪認定原則，被告並無自證無罪之義務，為保障
    被告人權，自須由檢察官善盡舉證責任，提出足以證明被告
    有罪之積極證據，俾推翻無罪之認定，惟依卷證資料所示，
    公訴人所提出之證據尚不足以證明被告確有於上開時地，竊
    取被害人財物之事實，自不得僅以被告所辯不足採，而以此
    方式作為反證被告有罪之論據。
四、綜上所述，本案檢察官所提出之證據方法，因仍存有前開多
    項合理之懷疑，無法證明被告即係本件竊盜之行為人而至一
    般人均信為真實之程度，本院復查無其他積極證據足資證明
    被告有如檢察官所指訴之竊盜犯行，既不能證明被告犯罪，
    揆諸前揭規定及說明，自應為無罪之諭知。
據上論斷，應依刑事訴訟法第301條第1項，判決如主文。
本案經檢察官戊○○到庭執行職務。
中    華    民    國    99    年    9     月    2     日
                  刑事第四庭  審判長法  官 鄭永玉
                                    法  官 張恩賜
                                    法  官 潘曉玫
以上正本證明與原本無異。
如不服本判決應於收受判決後10日內向本院提出上訴書狀，並應
敘述具體理由；其未敘述上訴理由者，應於上訴期間屆滿後20日
內向本院補提理由書 (均須按他造當事人之人數附繕本)「切勿
逕送上級法院」。
告訴人或被害人對於判決如有不服具備理由請求檢察官上訴者，
其上訴期間之計算係以檢察官收受判決正本之日期為準。
                                    書記官 張齡方
中    華    民    國    99    年    9     月    2     日

司法院資訊處製作；財團法人民間司法改革基金會備份。
